臺灣臺中地方法院民事判決　　　　　　　99年度小上字第92號
上　訴　人　王勇超
訴訟代理人　王登勵
被上訴人　　中國信託商業銀行股份有限公司
法定代理人　辜濂松
訴訟代理人　鄒仲庠
　　　　　　何書喬
上列當事人間請求清償借款事件，上訴人對於中華民國99年8月
31日本院台中簡易庭99年度中小字第1578號小額民事判決提起上
訴，本院於民國100年3月18日言詞辯論終結，判決如下：
    主    文
原判決關於命上訴人給付超過新臺幣參萬捌仟柒佰貳拾壹元，及
其中新臺幣參萬陸仟柒佰陸拾肆元自民國86年2月26日起至清償
日止，按週年利率百分之二十計算之利息部分，及該部分假執行
之宣告，暨訴訟費用之裁判均廢棄。
上廢棄部分，被上訴人在第一審之訴及其假執行之聲請均駁回。
其餘上訴駁回。
第一、二審訴訟費用新臺幣貳仟伍佰元，由上訴人負擔新臺幣壹
仟零貳元，餘由被上訴人負擔。
　　事實及理由
一、被上訴人方面：
(一)於原審起訴主張：上訴人於民國85年8月29日向其請領卡號
    0000-0000-0000-0000號信用卡使用，截至86年2月25日止累
    計消費記帳新臺幣（下同）98,246元（消費款96,554元、利
    息1,538元、其他費用154元）未為清償。為此提起本件訴訟
    。
(二)於本院補稱：上訴人自85年9月間開始使用卡片後，同年10
    月至翌年1月間均有刷卡消費、預借現金及還款，並按原審
    卷內所附之「信用卡約定條款」第13條約定「持卡人於當期
    繳款截止日前，如對交易明細暨繳款通知書所載事項有疑義
    ，得....持卡人未依前項約定通知被上訴人者，推定交易明
    細暨繳款通知書所載事項無錯誤」，第17條約定「持卡人之
    信用卡如有遺失、被竊、被搶、詐取或其他遭持卡人以外之
    第三人占有情形，應儘速以電話或....」經被上訴人查詢系
    統後，並無任何上訴人對消費帳款有疑義或約定條款第17
    條各項情形之通知紀錄，又上訴人於上述月份消費後，均有
    依約按時繳款，可證對於因自身消費產生之帳務並無異議，
    堪屬真實。
(三)對上訴人抗辯之陳述：上訴人雖辯稱，伊未收受預借現金密
    碼、未收到任何帳單、並無消費，自無預借現金及消費情事
    等語。惟系爭預借現金密碼亦另寄至信用卡同址，何來未收
    受預借現金密碼情事。況以信用卡於ATM預借現金者，應同
    時持有信用卡及核發之密碼方可辦理，臨櫃辦理則需持有信
    用卡並核對本人身分，本件上訴人申辦信用卡後，並無遺失
    、冒用或其他喪失占有情事，信用卡既在上訴人持有中，上
    訴人復於85年9月2日臨櫃辦理人工刷卡預借現金，足認其確
    有預借現金情事，且如預借現金有疑義，何以上訴人會同意
    被上訴人每月扣款轉帳。既有臨櫃預借現金，亦可推論其持
    有信用卡，而其復未對信用卡消費明細有所通知，且依其於
    被上訴人處開設之帳戶(帳號：000-0000000)之歷史交易紀
    錄，其於85年9月至12月間，均於繳款截止日前存入最低應
    金額，上訴人既於存款帳號約定自動扣繳，並於帳款繳納截
    止日前存入最低應繳金額，顯見上訴人確已收帳單且知悉消
    費，並對消費金額無異議，足認系爭上訴人確有系爭之信用
    卡消費情事，所為未消費抗辯，不足採信。又有關上訴人所
    爭執之簽單及消費帳單送達證明，於金融業界至多僅留存2
    年，無從提出。上訴人另辯稱，依被上訴人規定，需持有信
    用卡滿1個月才可預借現金，系爭預借現金時點在持有系爭
    信用卡未滿1月時發生，惟此為現在規定，於85年間並無此
    限制。
(四)並聲明：上訴駁回。
二、上訴人方面：
(一)於原審抗辯：上訴人雖有申辦信用卡，但並無被上訴人主張
    之債務存在。至於預借現金部分，應為資料外洩，與上訴人
    本人無關等語。
(二)於本院補充：本件被上訴人僅提出帳務明細、客戶消費明細
    等資料，惟此均為被上訴人片面製作，上訴人既於原審爭執
    並無消費事實，被上訴人自有就上訴人確有消費此項有利事
    實負舉證責任。原審判決以上訴人確於85年9月2日持信用卡
    預借現金新台幣(下同)5萬元，而以持卡人知悉密碼為由推
    論確有持卡消費等情，惟就客戶消費明細表真正及收受預借
    現金密碼之有無，既有爭執，再以之為推論有消費事實，即
    欠缺依據。況系爭預借現金5萬元部分，依系爭信用卡契約
    書約定其手續費為預借金額之3.5%加上100元，合計應為
    1,850元，亦非系爭消費明細表所載1,750元，且依被上訴人
    規定持有信用卡未滿1月者，不得預借現金，系爭預借現金
    時點既末持有信用卡滿1月，難認有預借現金情事，原審就
    此部分亦有判決不備理由之違背法令情事。
(三)本件預借現金或信用卡消費款，上訴人係收受法院通知後始
    知悉，其前並未收受通知。
(四)並聲明：(一)原判決廢棄。(二)前開廢棄部分，被上訴人於第一
    審之訴駁回。
三、得心證之理由
(一)被上訴人於原審起訴主張，上訴人於85年8月間向被上訴人
    申請信用卡使用，並於被上訴人嘉義分行並辦理自動扣繳信
    用卡帳款，其收受系爭信用卡迄今，並無遺失任何喪失占有
    情事，為上訴人所不爭執，並有信用卡申請書附於原審卷（
    第8頁）可稽，此部分主張，堪信為真實。
(二)被上訴人又主張，上訴人於85年9月2日曾持系爭信用卡臨櫃
    辦理預借現金5萬元，足見其確持有系爭信用卡，其信用卡
    既無遺失等喪失占有情事，復於收受消費明細表後未為異議
    ，推定系爭信用卡消費屬實等語，為上訴人所否認，就此有
    利於被上訴人事實，被上訴人負有舉證之責。經查：
  1.被上訴人主張，系爭預借現金為臨櫃辦理(於原審誤主張為
    ATM預借現金應予更正)，辦理時除需核對本人身分後，尚需
    提出信用卡，惟不需輸入預借現金密碼之事實，為被上訴人
    所不爭執，惟辯稱：其未並持信用卡辦理系爭預借現金等語
    云云。惟按，信用卡預借現金臨櫃辦理時，其程序為櫃檯行
    員印錄卡號、核對持卡人地址、證件號碼等資料，並經持卡
    人之發卡機構核給授權碼，該指定機構櫃檯行員並核對卡片
    簽名與簽帳單上簽名一致後，將現金及第一聯持卡人存根聯
    之簽帳單一併交持卡人而完成交易，系爭交易為人工請款簽
    帳單等情，亦有財團法人聯合信用卡處理中心函文乙份附卷
    可稽，足見系爭預借現金為人工請款方式臨櫃辦理，是以需
    持卡人持系爭信用卡，經被上訴人櫃檯行員核對上訴人身分
    證明後，再經被上訴人核發授權碼始能完成交易。既為人工
    請款方式辦理，被上訴人櫃檯行員需使用系爭信用卡於簽帳
    單上以刷卡機刷卡顯示系爭信用卡卡號、有效期限、持卡人
    英譯姓名，是如無系爭信用卡無從完成系爭預借現金交易程
    序，而被上訴人櫃檯行員復需核對上訴人身分資料證實確係
    本人辦理始可辦理，足認系爭預借現金確係上訴人本人親至
    被上訴人嘉義分行辦理，是被上訴人請求上訴人返還此部分
    之借款，為有理由，應予准許。
  2.被上訴人又主張，上訴人既持有系爭信用卡，是系爭信用卡
    消費款亦為其所消費等語云云。惟持有系爭信用卡，依一般
    人經驗，不代表必有消費行為。被上訴人固以依系爭信用卡
    約款，如信用卡遺失、被搶、被竊、被詐取等喪失占有時，
    應電話通知被上訴人，本件上訴人既無通知被上訴人喪失系
    爭信用卡占有情事，亦未於收受系爭消費明細表後向被上訴
    人提出異議，依信用卡條款第17條、第13條約定，自應對系
    爭信用卡消費款負清償責任等情。惟本件雖無事實證明系爭
    信用卡有喪失占有情事，亦無對消費明細表異議情事，惟上
    訴人既否認其有消費，亦無收受系爭消費明細表事實，則對
    此有利於己事實，被上訴人負有舉證之責。被上訴人則以，
    因已逾2年保存期限，無法提出消費簽單及送達消費明細表
    之證明，然上訴人既均如期繳納最低應繳金額，足認上訴人
    確有收受消費明細表等語云云。惟查，依起訴狀所附帳務明
    細表第1期帳單日為85年10月4日，而系爭預借現金入帳日即
    消費明細表所載清算日為85年9月11日，加計同月6日入帳之
    信用卡消費款35,200元，則其於同年10月4日帳單所載最低
    應繳金額，依原審所附信用卡約定條款第15條第3項約定，
    為上揭款項之1/10即應為8,520元，本件依系爭帳務明細所
    載第1期帳單日並無上訴人繳納8,520元之紀錄，而僅有同年
    9 月25日1,200元繳納紀錄，縱認被上訴人未將之納入第1期
    帳單日，而列於第2期即85年11月4日帳單日，加計85年10月
    18 日信用卡消費款11,770元，則第2期帳單日應繳納最低應
    繳金額為9,697元【計算式：(5000 0+ 35200+11770)×10%=
    9697】，本件依系爭帳務明細所載第2期帳單日並無上訴人
    繳納9,697元之紀錄，而僅有同年10月28日4,000元繳納紀錄
    ，是被上訴人主張上訴人有如期繳納最低應繳金額，亦不足
    採信。準此，本院不能為被上訴人有利認定，即不能證明上
    訴人確有消費事實，或上訴人收受系爭消費明細表後未為異
    議。是以，被上訴人請求上訴人給付系爭信用卡消費款即屬
    無據，應予駁回。
  3.至其應繳納之信用卡預借現金款項，依兩造間信用卡約定條
    款第14、15條約定，如於當期繳款截止日前繳付最低最低應
    繳金額以上者，則不生違約金問題，就未繳部分可延後付款
    ，但應依第15條第3項規定計付循環利息，其循環利息計算
    方式，係就各筆帳款入帳日(即原審卷第10頁以下消費明細
    表所載清算日)起計至當期繳款截止日止，按年息百分之二
    十計付，如當期未繳納最低應繳金額，則按當期循環利息10
    %計付違約金，所繳款項依民法第321條、322條規定抵充之
    ，有信用卡約定條款及電話紀錄在卷可稽。是本件上訴人既
    向被上訴人預借現金5萬元，按前揭計算循環利息及違約金
    方式，其循環利息計算方式如下：
 (1)85年10月4日帳單循環利息部分：消費款50000元×20%×45
    日(入帳日9月11日至繳款截止日10月25日)÷365=1233元。
 (2)85年11月4日帳單循環利息部分：【消費款50000元×20%×3
    日(前期繳款日翌日10月26日至繳款日10月28日)÷365】+【
    消費款餘額47233元(前期消費款50000元-「10月28日繳款金
    額4000元-1233元前期循環利息餘額」)×20%×28日(繳款日
    翌日10月29日至繳款截止日11月25日)÷365=807元。
 (3)85年12月4日帳單循環利息部分：消費款餘額44040元(前期
    消費款餘額47233元-「11月25日繳款金額4000元-前期循環
    利息807元」)×20%×30日(繳款日翌日11月26日至繳款截止
    日12月25日)÷365=724元。
 (4)86年1月5日帳單循環利息部分：【前期消費款餘額44040元
    ×20%×31日(前期繳款日翌日11月26日至繳款日12月26日)
    ÷365】+消費款餘額36764元(前期消費款餘額44040元-「12
    月26日繳款金額8000元-前期循環利息724元」)×20%×31日
    ( 繳款日翌日12月27日至繳款截止日1月26日)÷365=1372元
    。
 (5)86年2月5日帳單循環利息部分：【前期消費款餘額36764元
    ×20%×2日(前期繳款日翌日1月27日至繳款日1月28日)÷
    365 】+消費款餘額36764元(前期消費款餘額36764元-「1月
    26日抵付金額79元-前期循環利息1372元，不足扣抵前期循
    環利息，仍以前期消費款餘額計算本期循環利息」)×20%×
    28日(繳款日翌日1月29日至繳款截止日2月25日)÷365= 604
    元。
 (6)至86年2月25日止，上訴人尚積欠被上訴人款項為消費款餘
    額本金36764元+前期循環利息1293元(前期循環利息1372元
    -1月28日抵付79元=1293元)+本期循環利息604元+違約金60
    元(依卷附電話紀錄係按本期循環利息之1/10計付)=38721元
 (7)綜上，本件上訴人尚積欠被上訴人預借現金款項為38721元
    ，及其中36764元自86年2月26日起至清償日止按年息百分之
    二十計算之利息。
  4.按信用卡契約為委任契約與消費借契約之性質，是發卡機構
    處理信用卡簽帳款之清償事務時，依委任關係，應依持卡人
    指示為之，而持卡人在簽帳單上簽名，可視為請求代為處理
    事務之具體指示，若特約商店就簽帳單真正未盡核對之責，
    發卡機構竟對之為付款，其所支出之費用，尚難謂係要費用
    ，自難依民法第546條第1項規定向持卡人請求償還，是除非
    發卡機構能證明系爭消費確為持卡人本人所簽名消費，或就
    簽帳單上簽名，特約商店已盡核對義務，否則持卡人被盜刷
    之金額，發卡機構尚不得請求持卡人清償之（最高法院89年
    度台上字第1628號判決參照）。本件上訴人確曾持系爭信用
    卡於85年9月2日前往被上訴人嘉義分行辦理臨櫃預借現金5
    萬元，迄今尚有如主文第一項所示金額未為返還，已如前述
    ，揆諸上揭說明，被上訴人請求上訴人返還如主文第一項所
    示本金、利息為有理由，逾此部分請求，為無理由，應予駁
    回。原審就超過上開應准許部分，並依職權為假執行之宣告
    ，為被上訴人勝訴之判決，尚有未洽，上訴意旨就此部分指
    摘原判決不當，求予廢棄改判，為有理由，爰由本院廢棄改
    判如主文第1、2項所示。至於上開應准許部分，原審判命上
    訴人給付，並為假執行之宣告，核無違誤，上訴意旨，就此
    部分，仍執陳詞，指摘原判決不當，求予廢棄，為無理由，
    應駁回其上訴。
四、本件為小額訴訟之第二審裁判，應於訴訟費用之裁判時，確
    定其費用額如主文第3項所示。
五、據上論結，本件上訴為一部有理由、一部無理由，依民事訴
    訟法第436條之32第1項、第2項、第449條第1項、第450條、
    第79條、第436條之19，判決如主文。
中　　華　　民　　國　 100　　年　　4 　　月　　1　　 日
                  民事第一庭    審判長法  官　李悌愷
                                      法  官　戴博誠
                                      法  官　陳學德
上正本證明與原本無異。
不得上訴
中　　華　　民　　國　　100　　年　　4　　月　　1　　日
                                      書記官　林錦源
